臺灣高等法院臺南分院民事判決　100年度家上字第10號
上　訴　人　許美珠
訴訟代理人　楊勝夫　律師
被 上訴 人　張煌坤
訴訟代理人　張雯峰　律師
複 代 理人　奚淑芳　律師
　　　　　　黃曉薇　律師
上列當事人間請求離婚事件，上訴人對於中華民國99年11月30日
臺灣嘉義地方法院第一審判決（99年度婚字第297號）提起上訴
，本院於100年5月3日言詞辯論終結，判決如下：
    主      文
上訴駁回。
第二審訴訟費用由上訴人負擔。
    事實及理由
一、被上訴人主張：(一)兩造前均有婚姻關係，嗣於民國94年6
    月22日公證結婚，因伊智商不高，有輕度智能障礙，對事物
    理解及表達能力不高，僅能在嘉義市政府擔任打掃工作，反
    觀上訴人則較聰明，雙方常意氣不合，發生爭吵；上訴人長
    期不履行同居義務，及至其娘家與其前夫過夜；期間發現上
    訴人擅自以伊為被保險人，以伊薪資扣繳郵政年年如意定期
    還本保險，伊薪資每月新台幣（下同）16,986元，上訴人設
    定扣款金額高達11,207元，竟並約定與前夫所生之子張誌峰
    為受益人，嗣以張誌峰之名義領走二次保險金後，伊大哥陳
    源河發現後，方變更受益人為伊及子張富順，上訴人不認同
    伊，無同財共居為患難夫妻，雙方婚姻應達難以維持程度。
    (二)上訴人生性強悍，經常因細故辱罵、欺侮伊，亦經常無
    故鎖住機車不讓伊騎乘，致伊多次向新南派出所報警；上訴
    人經常擅自取走伊證件，使伊家屬須一再補辦，不堪其擾，
    上訴人亦時常向伊丟擲物品、攻擊，伊進入房內躲避，上訴
    人仍不善罷甘休而砸毀木門；民國99年初，上訴人協張誌峰
    返家對伊叫囂，朝伊丟椅子，並將家中木門踹壞，此外，99
    年8月初更至伊打掃的公園，取伊鑰匙逗弄伊，於伊欲取回
    鑰匙之際，上訴人隨即取出大鎖稱「要打死伊」，伊有幸閃
    開，惟大鎖仍打破該處玻璃；又上訴人一再辱罵張富順，恣
    意毀損張富順所有物品、摩托車，毀壞房門；嗣於97年7月3
    日因細故與張富順爭吵，即鎖住機車，並持機車之U型鎖毆
    打張富順手腳成傷，上訴人對伊成年之子尚且如此肆無忌憚
    ，對於軟弱之伊更是橫行霸道，然伊均加以隱忍；99年7月5
    日10時許，上訴人再因細故於住處持尿壺及木椅砸伊，致伊
    受有頭部外傷併頸部及後頸部挫傷，嗣經台灣嘉義地方法院
    （下稱嘉義地院）核發99年度家護字第390號民事通常保護
    令。(三)上訴人所為，應已構成不堪同居之精神虐待，及兩
    造婚姻應達難以維持之程度。因依民法第1052條第1項第3款
    及同條第2項規定，提起本訴。原審判准兩造離婚，尚無不
    合等語。併答辯聲明：(一)上訴駁回。(二)第二審訴訟費用
    由上訴人負擔。
二、上訴人則抗辯：(一)兩造結婚前已經交往、同居10多年，94
    年6月22日在嘉義地院公證結婚，因兩造皆係第2次婚姻，想
    低調而未告知親友，不能據此認定伊有不良意圖；而夫妻難
    免爭吵，並無長期不履行同居義務或在外與前夫過夜；郵政
    年年如意定期還本保險單是友人介紹，兩造同去郵局辦理，
    每月保費9,920元，第一期由伊臨櫃繳納，一開始約定受益
    人是伊，97年間經被上訴人同意改為張誌峰，保險費固然由
    被上訴人帳戶扣款，但被上訴人生活費用、兩造之家庭開銷
    卻由伊負擔，不足扣款時由伊存錢入被上訴人帳戶供扣繳；
    伊曾自行花錢買全新機車，供被上訴人使用；至保險單受益
    人約定為張誌峰是被上訴人同意，張誌峰同為輕度智障，自
    小與被上訴人共同生活，情同父子，被上訴人想幫助張誌峰
    ，若伊心懷不軌，就直接以伊為要保人，再用被上訴人薪水
    付費，何必用被上訴人的名義買保險單。(二)被上訴人曾於
    79年11月因意外受傷、性命垂危，住院施行開腦手術，當時
    被上訴人已經離婚，張富順尚年幼，伊不計名分，日夜照顧
    ，救回被上訴人；兩造同居期間，伊亦將張富順視如己出，
    豈知張富順年紀漸長後，整日泡網咖、少工作、不奉養父親
    ，對伊更是諸多嫌棄，藉故與伊多次吵架，一再挑撥兩造感
    情；被上訴人於98年3月間索討金錢不果，毆打伊，致伊受
    有後頸部壓砸傷，經嘉義地院核發98年度家護字第119號通
    常保護令，99年3月再次毆打伊，致伊受有頭枕頂部挫傷、
    皮下疼痛之傷害，豈知張富順再三製造事端，出手勒伊子張
    誌恆之頸部，多次放話要讓伊家破人亡，又藉被上訴人頸部
    舊傷代向嘉義地院聲請核發保護令，實則99年7月5日是張富
    順與張誌恆二人吵架，當時被上訴人在警局筆錄亦自承未與
    伊同住，伊如何與被上訴人發生衝突施暴，且兩造體格、力
    量差異，豈可因被上訴人片面指控就認定伊對其施暴；99年
    2月1日伊手術療養期間，被上訴人全未探望，而就保護令之
    核發，被上訴人係對伊家暴在先，檢討過失責任，顯係應歸
    責被上訴人於先，應負較重之過失責任；99年8月間，伊至
    公園找被上訴人，發現被上訴人騎乘機車鑰匙沒拔下，因而
    拔下並找被上訴人質問，詎料被上訴人卻拿礦泉水向伊丟擲
    ，伊幸運閃過，被上訴人指控全子虛烏有，兩造雖偶有爭執
    ，但感情非完全決裂，原審判准兩造離婚，尚有未合等語。
    併上訴聲明：(一)原判決廢棄。(二)被上訴人在第一審之訴
    駁回。(三)第一、二審訴訟費用由被上訴人負擔。
三、本院得心證之理由：
    被上訴人主張兩造於94年6月22日公證結婚，現為婚姻關係
    仍存續中，業據提出結婚公證書及戶籍謄本為證（見原審婚
    字卷第4、5頁），被上訴人復主張上訴人上揭行為構成不堪
    同居之精神虐待，及兩造婚姻應達難以維持之程度，惟為上
    訴人否認，並以前揭情詞抗辯。是以，本件應審究者，應係
    兩造是否有難以維持婚姻之重大事由？及應由何人負責？被
    上訴人有無不堪同居之虐待？經查：
(一)按夫妻之一方有民法第1052條第1項各款以外之重大事由，
    難以維持婚姻者，夫妻之一方得請求離婚；但其事由應由夫
    妻之一方負責者，僅他方得請求離婚，為同法條第二項所明
    定；所謂「有前項以外之重大事由，難以維持婚姻者」，乃
    抽象的、概括的離婚事由，係民法親屬編於74年修正時，為
    因應實際需要，參酌各國立法例，導入破綻主義思想所增設
    ，其目的在使夫妻請求裁判離婚之事由較富彈性。是否有難
    以維持婚姻之重大事由，判斷標準為婚姻是否已生破綻而無
    回復之希望，此不可由原告已喪失維持婚姻意欲之主觀面加
    以認定，而應依客觀的標準，即難以維持婚姻之事實，是否
    已達於倘處於同一境況，任何人均將喪失維持婚姻希望之程
    度以決之。又婚姻係以經營夫妻共同永久生活為目的，其之
    本質則係建立在誠摯、互信、互諒、互愛之基礎上，若夫妻
    無法共同生活，致此誠摯基礎嚴重動搖甚或流失殆盡，即屬
    民法第1052條第2項前段所稱之難以維持婚姻之重大事由。
    又夫妻均有民法第1052條第1項所定情形之一時，雙方各得
    向法院請求離婚，不能以請求之一方亦有判決離婚原因，即
    謂其不得訴請離婚；同條第2項但書規定難以維持婚姻之重
    大事由應由夫妻之一方負責者，僅他方得請求離婚，係為公
    允而設，故難以維持婚姻之重大事由，夫妻雙方均須負責時
    ，應比較衡量雙方之有責程度，僅責任較輕之一方，得向責
    任較重之他方請求離婚，有責程度相同時，雙方均得請求離
    婚，始符公平（最高法院95年台上字第1450號及90年度台上
    字第2215號判決意旨參照）。
(二)被上訴人主張上訴人經常因細故辱罵、欺侮，亦經常無故鎖
    住機車不讓其騎乘；又經常擅自取走其證件，使其須一再補
    辦；亦時常向其丟擲物品、攻擊，砸毀木門；又一再辱罵張
    富順，恣意毀損張富順所有摩托車，毀壞房門；99年7月5日
    10時許，上訴人再因細故於住處持尿壺及木椅砸其，致受有
    頭部外傷併頸部及後頸部挫傷，經嘉義地院核發99年度家護
    字第390號民事通常保護令等語，分別據證人即被上訴人嘉
    義市政府公園科同事林建男於另民事案件證稱：「幾次許美
    珠到我們嘉義公園管理室，她會拿一些原告（即被上訴人，
    下同）跟他前妻的資料，還有他前妻要佔有她現在的地位，
    還有原告還跟他前妻在往來等話，有一次被告（即上訴人，
    下同）用機車大鎖把原告的機車鎖起來，原告不知所措，我
    就用鐵鎚幫他撬開；他太太就多次到我們上班的地方，影響
    原告，對原告名譽也不好，被告曾經拿一些資料叫我拿給我
    們長官；她都會拿很多資料給我們看，說原告跟他前妻怎樣
    怎樣，叫我拿資料給某某誰，她要想辦法到處投訴；（你有
    無聽過被告會罵原告三字經或者比較粗魯的話）有，但是罵
    什麼我忘記了；（有罵三字經嗎？）有；（是罵不雅的話還
    是罵三字經？）台語的不雅的話就是罵人家父母親或生殖器
    官的話；（你剛才說有聽過許美珠罵原告不雅的話，是在那
    裡聽到的？）就是我們管理室，我印象是不雅的話，被告忿
    忿不平的是原告一直跟前妻往來，要佔她現在的位置…被
    告就拿原告前妻鬧很大的事情的報紙給我們看」（見另案嘉
    義地院99年度訴字第608號卷99年12月29日言詞辯論筆錄，
    影本見本院卷第42-45頁）；證人即被上訴人胞兄陳源河於
    原審證稱：「（是否知道被告對原告有丟擲物品或砸毀物品
    的行為？）被告是想要讓原告生氣，家裡的門都被被告破壞
    ；（被告是否會辱罵原告或張富順？）他會罵原告且很兇；
    （兩造的爭執，親眼看到還是聽轉述？）我只是親眼看到被
    告罵原告，丟東西及砸毀家裡物品是原告告訴我之後，我才
    過去家裡瞭解情形看到的；（是在何情況下會看到被告罵原
    告？）我去原告家裡，都看到被告罵我弟弟（見原審婚字卷
    第55頁、第57頁）。於另民事案件亦證稱：（你是否知悉兩
    造間有何糾紛或爭吵？）他們結婚後就常常吵架；（你為何
    知道？）我知道，原告會告訴我，我們沒有住在一起，原告
    打電話給我，我就會過去看；你看到的情形為何？）被告語
    氣很差，態度也很不好，原告都被被告罵；（被告如何口氣
    不好？如何罵原告？）被告都說原告串通前妻要害她；（被
    告如何罵原告？）她講話很大聲，都會用手指著原告，罵說
    原告串通前妻要害她，一直兇原告；98年時還有發生；（你
    過去時，被告當時還有在亂嗎？）有，她還在大聲念；（被
    告今年有無罵原告？你今年有無去處理過兩造的事情？）有
    ；我去時，都看到被告一直在罵原告，就是一直念一直念，
    還是念說我弟弟串通前妻要害她」（見同上另案筆錄，影本
    見本院卷第36、37頁）；證人即被上訴人胞姊張瑋庭於另民
    事案件證稱：「去聖馬爾定醫看醫生時，他跟我說他的所有
    證件都在被告那裡；我跟他說這樣沒有辦法看病，當下我就
    跟他去申請身分證補發，還到市政府申請請殘障證明，全部
    的證件都申請出來，還去刻一個印章；（你有無親眼看過他
    們爭吵或打架過？）我去找原告時，有看過一次，我去時他
    們兩人吵得很凶，好像是在吵前妻的事情」（見同上另案筆
    錄，影本見本院卷第39頁）；證人即被上訴人之子張富順於
    原審證稱：「被告常對我言語上的恐嚇及騷擾；（何時搬出
    吳鳳南路？）二年前即九十七年八月的時候；（住在吳鳳南
    路時，兩造的相處情形？）被告常對我父親大小聲，被告會
    拿東西丟我父親，並破壞我房間門及機車」（見原審婚字卷
    第58頁）等各語在卷，復有被上訴人所提出99年7月6日受傷
    之診斷證明書及原審99年度家護字第390號通常保護令為證
    （見原審婚字卷第14至16頁），上訴人於該另民事案件亦不
    否認有鎖機車的事（見同上另案筆錄，影本見本院卷第45頁
    ），經互核其等所述，大致相符，而上開證人固為被上訴人
    兄姊或同事，然依彼等上開所述，並無誇張虛偽言詞，係在
    場聞見，其證言亦非不可採信。被上訴人上開主張，堪信為
    真實。
(三)上訴人雖主張98年間遭被上訴人毆打云云，並提出驗傷診斷
    書及原審98年度家護字第119號通常保護令為證（見原審婚
    字卷第46至49頁），惟由上開證人林建男、張瑋庭、陳源河
    及張富順前揭證述可知，上訴人亦常以言語行為挑釁被上訴
    人，是被上訴人於98年間縱使曾毆打上訴人，上訴人亦非全
    無可責之處。又上訴人既將機車交由被上訴人騎乘，竟復將
    機車鎖住，倘被上訴人持有該鎖之鑰匙，殊無令其同事將車
    鎖撬開之理，上訴人所辯，要無可取。
(四)至被上訴人主張上訴人擅將保單受益人變更為張誌峰，原審
    依聲請函詢被上訴人保單受益人歷次變更過程，經中華郵政
    股份有限公司嘉義郵局（下稱嘉義郵局）函覆稱：該保險單
    於94年12月16日訂立，96年3月8日變更受益人為張誌峰，99
    年5月4日復變更為張富順，同年5月12日再變更受益人為張
    煌坤本人。又該保單96年12月16日、98年12月16日之生存保
    險金均由張誌峰領取，固有該局99年10月26日嘉營字第0991
    803401號函在卷可稽（見原審婚字卷第70頁）。惟據嘉義郵
    局另函稱：保險新契約之成立或變更皆需要被保人親自理。
    本件保險契約之成立與變更均由張煌坤臨櫃辦理等語，有該
    局10 0年3月22日嘉營字第1000000450號函及所附郵政簡易
    人壽保險契約中文資料變動通知書影本在卷可稽（見本院卷
    第65-68頁）。被上訴人謂96年3月8日變更受益人為張誌峰
    ，其變動通知書上要保人張煌坤簽名筆跡，與99年5月4日變
    動通知書上要保人簽名筆跡，「煌」字寫法不同，如為伊親
    自辦理，豈有不親自簽名之理云云。然被上訴人既已臨櫃辦
    理，業已知悉變更意旨，縱未親自簽名，亦應得其同意為之
    。證人陳源河於原審所證：郵局保單的事情，是我幫被上訴
    人去保的，保費設定從被上訴人的薪資帳戶扣繳。後來被上
    訴人說他的帳戶都沒有錢，我去查才發現受益人變為張誌峰
    ，錢也被上訴人領走，這件事情我去問被上訴人，被上訴人
    說他不知道這件事，後來才去把受益人變更為被上訴人兒子
    張富順云云（見原審婚字卷第54至55頁、第57頁），僅屬傳
    聞證據，或僅能證明受益人變更為張誌峰之事實，無從證明
    被上訴人未前往嘉義郵局辦理變更受益人之事。至父母與親
    生子女間，亦有親疏遠近之關係，受益人未必定為親生子女
    ，均不足為上訴人有利之認定，惟此部分並不影響上述之認
    定結果，併予敘明。
四、綜上所述，本院審酌婚姻係立基於夫妻間互信、互愛、互諒
    之誠摯基礎，而夫妻間互信、互愛、互諒之基礎，又係建立
    在雙方以平等、尊重、信任、體諒及理性溝通之上。兩造平
    日即口角衝突不斷，爭執不休，上訴人又以言語屢次辱罵挑
    釁被上訴人，在無證據情況下，多次前往被上訴人上班處所
    任意指摘被上訴人與前妻之關係等各情，足認上訴人對於夫
    妻情份毫無尊重及愛惜之意，感情破裂難以癒合，兩造顯然
    難以繼續共同生活，亦無法達婚姻生活圓滿和諧之目的。被
    上訴人堅持離婚，夫妻情分已失，顯見夫妻感情裂痕滋生，
    婚姻生活中彼此互愛、互諒、相互扶持之誠摯基礎已喪失，
    致婚姻生破綻而無法回復，應堪認係屬民法第1052條第2項
    前段所稱難以維持婚姻之重大事由。復依兩造婚姻生活過程
    ，上訴人屢屢以言語辱罵挑釁被上訴人、破壞家中物品等行
    為，於此難以維持婚姻之重大事由，自屬上訴人應負主要責
    任。從而，被上訴人依民法第1052條第2項規定訴請離婚，
    自屬正當，應予准許。原審為被上訴人勝訴之判決，部分理
    由雖有不同，惟結論相同，仍應予維持，上訴人上訴意旨指
    摘原判決不當，求予廢棄改判，為無理由，應駁回其上訴。
五、又離婚係形成之訴，被上訴人縱主張數個法定事由，因僅有
    單一之聲明，法院就其中一事由已為被上訴人勝訴之判決，
    則離婚目的已達，就其餘事由即不再審究。本院既認被上訴
    人依民法第1052條第2項之規定請求離婚為有理由，則被上
    訴人另主張依民法第1052條第1項第3款規定訴請離婚，即無
    再予審酌之必要，附予敘明。
六、本件為判決基礎之事證已臻明確，兩造其餘攻擊防禦及立證
    方法，核於判決結果不生影響，毋庸一一審究論述，附此敘
    明。
七、據上論結，本件上訴為無理由，依民事訴訟法第449條第1項
    、第2項、第78條，判決如主文。
中    華    民    國   100    年    5     月    17    日
                  民事第一庭    審判長法  官  丁振昌
                                      法  官  林永茂
                                      法  官  高明發
上為正本係照原本作成。
如不服本判決，應於收受送達後20日內向本院提出上訴書狀，其
未表明上訴理由者，應於提出上訴後20日內向本院補提理由書狀
（均須按他造當事人之人數附繕本）上訴時應提出委任律師或具
有律師資格之人之委任狀；委任有律師資格者，另應附具律師資
格證書及釋明委任人與受任人有民事訴訟法第466條之1第1項但
書或第2項（詳附註）所定關係之釋明文書影本。如委任律師提
起上訴者，應一併繳納上訴審裁判費。
中    華    民    國   100    年    5     月    19    日
                                      書記官  王全龍
【附註】
民事訴訟法第466條之1：
(1)對於第二審判決上訴，上訴人應委任律師為訴訟代理人。但上
  訴人或其法定代理人具有律師資格者，不在此限。
(2)上訴人之配偶、三親等內之血親、二親等內之姻親，或上訴人
  為法人、中央或地方機關時，其所屬專任人員具有律師資格並
  經法院認為適當者，亦得為第三審訴訟代理人。
民事訴訟法第466條之2第1項：
  上訴人無資力委任訴訟代理人者，得依訴訟救助之規定，聲請
  第三審法院為之選任律師為其訴訟代理人。